【裁判字號】    97,上更(一),275
【裁判日期】    980910
【裁判案由】    違反毒品危害防制條例
【裁判全文】
臺灣高等法院高雄分院刑事判決     97年度上更(一)字第275號
上  訴  人  臺灣高雄地方法院檢察署檢察官
被      告  甲○○
選任辯護人  吳建勛律師
            陶德斌律師
            梁宇憲律師
上列上訴人因被告違反毒品危害防制條例案件，不服臺灣高雄地
方法院92年度訴字第2237號中華民國第一審判決（起訴案號：臺
灣高雄地方法院檢察署91年度偵字第17774 號），提起上訴，判
決後，經最高法院發回更審，本院判決如下：
    主  文
上訴駁回。
    理  由
一、公訴意旨略以：被告甲○○與同案被告丙○○（販賣毒品犯
    行，業經法院判處有期徒刑12年確定）係同居男女朋友關係
    ，渠等明知海洛因業經公告列為毒品危害防制條例所管制之
    第一級毒品，因具成癮性、濫用性及對社會危害性，不得製
    造、運輸、販賣、意圖販賣而持有、轉讓、施用或持有，竟
    仍共同基於販賣第一級毒品海洛因牟利之犯意聯絡，由丙○○向年籍不詳綽號「阿耶」之成年男子購入第一級毒品海洛
    因，利用研磨機、電子磅秤及夾鍊袋將之分裝成小包，自民
    國（下同）91年3 月間起迄91年4 月間止，與甲○○共同利
    用0000000000號行動電話對外聯繫並約定交易地點之方式，
    以每包海洛因新臺幣（下同）2000元至5000元不等之價格，
    販賣予張崇銘。於91年4 月12日上午11時許，為警前往高雄
    縣岡山鎮○○○路112 號11樓之1 執行搜索時，適張崇銘以
    其行動電話號碼0000000000撥打丙○○之0000000000號行動
    電話，言明「買二」，即以2000元之代價，向丙○○購買第
    一級毒品海洛因。待張崇銘抵達上開處所時，果然將2000元
    放在其所駕駛自用小客車之左前門內側把手處而為警當場查
    獲，經警扣得丙○○所有之變造駕駛執照2 張、海洛因17包
    （淨重共計81.66 公克，包裝重共計10.93 公克）、甲基安
    非他命5 包、研磨機1 台、電子磅秤1 台、夾鍊袋5 大包、
    分裝用削尖吸管4 支、販毒所得187400元、帳冊1 本及偽鈔
    63張等物，並扣得張崇銘所持用之行動電話機具1 台及現金
    2000元。因認被告甲○○共同觸犯毒品危害防制條例第4 條
    第1 項販賣第一級毒品罪嫌等語。
二、按犯罪事實應依證據認定之，無證據不得認定犯罪事實，又
    不能證明被告犯罪者，應諭知無罪之判決，刑事訴訟法第15
    4 條第2 項、第301 條第1 項分別定有明文。次按被告之自
    白，不得作為有罪判決之唯一證據，仍應調查其他必要之證
    據，以察其是否與事實相符（刑事訴訟法第156 條第2 項參
    照），苟無法證明被告之自白與事實相符，根本即失其證據
    之證明力，不得採為判斷事實之根據（最高法院46年台上字
    第809 號判例意旨參照）。又刑事訴訟法第161 條已於91年
    2 月8 日修正公布，其第1 項規定：檢察官就被告犯罪事實
    應負舉證責任，並指出證明之方法，因此檢察官對於起訴之
    犯罪事實，應負提出證據及說服之實質舉證責任，倘所提出
    之證據不足為被告有罪之積極證明，或其指出證明之方法，
    無從說服法院以形成被告有罪之心證，基於無罪推定之原則
    ，自應為被告無罪判決之諭知（最高法院92年度臺上字第12
    8 號判例可資參照）。
三、公訴人認被告甲○○涉嫌共同販賣第一級毒品海洛因罪，無
    非係以被告91年4 月12日初到案時於警詢、偵查、聲押庭中
    之自白，共同被告丙○○不利益被告甲○○之陳述，證人張
    崇銘不利益被告之證詞，證人即警員張松照、張國政、林清
    發之證詞，監聽譯文，張崇銘行動電話，上開扣案毒品及分
    裝器具等件為其論據。訊據被告甲○○則堅詞否認有何共同
    販賣第一級毒品海洛因犯行，辯稱：被告於警詢中因施用毒
    品毒癮發作，精神迷糊，警察強令被告仍為陳述，係以不正
    當方法取供，故當時之自白並不可採；另丙○○、張崇銘並
    未明確證述被告參與販賣毒品犯行，被告僅曾介紹張崇銘予
    丙○○認識，並未協助丙○○販賣毒品等語，經查：
(一)、同案被告丙○○曾於91年4 月12日於警詢、偵查中，91年5
    月28日、91年11月13日、92年2 月13日於偵查中，另案（臺
    灣高雄地方法院92年度訴字第68號、本院93年度上訴字第99
    3 號）審理時、94年8 月15日於臺灣高雄地方法院審理時接
    受訊問，其中較不利益於被告之陳述，僅91年4 月12日曾於
    警詢中證述：「（本日中午約12時左右警方於現場執行搜索
    時，張崇銘以其行動電話撥打你之行動電話，當場表示要向
    你購買海洛因，…你說你沒有賣毒品，作何解釋？）我沒有
    賣毒品。…（張崇銘於警方調查中明確指稱自91年3 月初開
    始，每2 、3 天就以2000元代價在你住處樓下購買毒品施用
    …同時警方長期實施通訊監察你使用之行動電話，監察內容
    顯示你以販賣毒品為業，現場又查獲大批毒品…你為何不願
    據實以告，你作何解釋？）他只有2 、3 次電話聯絡我女朋
    友甲○○，再由我帶他去拿毒品。」等語（17774 號偵查卷
    11、12頁），其餘則均否認甲○○參與販賣毒品犯行。
(二)、另證人張崇銘曾於91年4 月12日於警詢、91年4 月24日、91
    年5 月21日、91年11月18日於偵查中接受訊問，其中較不利
    益於被告之證述，僅91年5 月21日偵查中證述「（是否曾向
    丙○○、甲○○買過毒品？）我曾經請丙○○幫我，但沒有
    請甲○○買過或叫他買過…（何時、地認識丙○○？）於4
    、5 年前甲○○在KTV 上班時認識，於91年2 月間甲○○說
    他的男朋友有辦法拿到毒品，就介紹我們認識，由於錢多就
    可以買到較便宜，所以就一起買。」（7872號偵查卷11頁背
    面），「（有無向丙○○或甲○○購買毒品海洛因？）我是
    去找丙○○一起出錢，由丙○○去買，所以我沒有向丙○○
    或甲○○購買毒品。（直接向被告甲○○購買海洛因或向丙○○購買海洛因而與甲○○聯繫？）都有，我較多的是與丙○○聯繫，都是討論出資多少錢。（向被告甲○○購買幾次
    海洛因？）沒有。」等語（17774 號偵查卷135 頁），其餘
    則均否認向甲○○購買毒品。
(三)、依上開證言觀之，證人丙○○、張崇銘於到案之初，均曾明
    確否認被告甲○○參與丙○○販毒予張崇銘之行為，縱嗣為
    上開較不利益被告之陳述，然探究渠等筆錄前後文之真意，
    應僅為：張崇銘係經由甲○○認識丙○○，而甲○○又係丙○○之同居女友，張崇銘因欲取用毒品如聯絡不上丙○○時
    ，偶爾會聯絡甲○○。至於張崇銘聯絡甲○○時，其中是否
    有明確告知係欲購買毒品，而請甲○○共同提供或幫忙聯絡
    丙○○提供毒品，或僅因甲○○係丙○○之同居女友，而請
    甲○○代為聯絡丙○○，自上開筆錄內容，尚難得知；又甲○○主觀上知悉之程度究竟如何，係為丙○○仲介聯絡販賣
    毒品事宜，或僅係單純知悉張崇銘與丙○○購買毒品事實，
    但並未介入等重要情節，上開筆錄均未載明。因證人張崇銘
    業於93年3 月6 日死亡（見原審第二卷第16頁）個人基本資
    料查詢結果表），致無從加以傳喚進一步釐清，證人丙○○
    到庭後亦堅決證稱被告甲○○僅偶爾轉接電話，然並未參與
    販賣毒品等語，是就上開筆錄記載之疑義，自應為被告有利
    之認定；況甲○○既係丙○○之同居女友，渠等之共同朋友
    張崇銘如聯絡不上丙○○，而逕行聯絡甲○○，亦符常情，
    自不能僅以張崇銘偶爾會聯絡甲○○此項單一事實，遽認甲○○對於丙○○販賣毒品犯行，係居於共同販賣或幫助販賣
    之地位。
(四)、另司法警察人員依法實施監聽時，案外人曾加明持用之0000
    000000號行動電話曾於91年1 月16日凌晨5 時57分31秒至5
    時58分26秒間，撥打至丙○○持用之0000000000號電話，渠
    等商量調用毒品販賣情事時，其間有一女子曾經插話內容如
    下：「（丙○○）：喂。（曾加明）：你那包沒大塊的吧？
    （丙○○）：沒有。（曾加明）：這樣對。（丙○○）：怎
    樣，你要用大塊的給我嗎？（曾加明）：沒有啦。（丙○○
    ）：大塊的比較好。（曾加明）：大塊的比較好？你來我算
    你很便宜了，這個時候叫我的貨。（丙○○）：怎樣。（曾
    加明）：沒有。（丙○○）：你之前不是都算我12萬？（曾
    加明）：你半夜叫我起來我不高興了。（丙○○）：加5 千
    喔，也有半夜叫要多5 千？（有一女子插話）：你當作夜間
    加成喔？（丙○○）：你有聽到吧？（曾加明）：好了」，
    又因甲○○遭監聽聽得曾持上開0000000000號電話撥打至00
    0000000 號電話訂叫披薩，或撥打回000000000 號屏東老家
    ，調查局人員因而研判上開插話女子應係丙○○女友甲○○
    等情，雖經證人即實施監聽警員張國政於偵查中證述在卷（
    17774 號偵查卷168 頁背面、180 頁），並提出其所製作之
    監聽譯文、偵查報告書為證（偵查卷99、173 頁），被告雖
    不爭執其曾撥打丙○○上開電話點叫披薩或撥打電話回老家
    ，然堅決否認「你當作夜間加成哦？」為其聲音等語，縱上
    開譯文內容記載屬實，且該插話女聲果係被告甲○○，然「
    你當作夜間加成哦？」此句話，至多僅能證明甲○○知悉丙○○有販毒之行為，且加入丙○○與毒販等人間之對話，然
    並不能證明甲○○即有積極幫助或共同參與販毒之行為。檢
    察官及被告、辯護人對於上開監聽譯文內容均不爭執（見本
    院本次更審卷第89頁），而此項內容，有如上述，並不足以
    證明被告有共同或幫助販毒行為，則檢察官聲請勘驗該監聽
    錄音帶，核無必要，併此敘明。
(五)、公訴人另以證人即查獲警員張松照、林清發於偵查中之證詞
    ，現場查獲之毒品、分裝器具為論罪依據，然查：證人張松
    照、林清發於偵查中詳述91年4 月12日如何查獲張崇銘向丙○○購買毒品情形，然均證稱在該次查獲過程，並未發現被
    告甲○○參與或在場（17774 號偵查卷167 頁背面、180 頁
    ），故彼等之證詞，亦難直接論據被告犯罪。另自丙○○及
    被告甲○○房間內查獲變造駕駛執照2 張、海洛因17包（淨
    重共計81.66 公克，包裝重共計10.93 公克）、甲基安非他
    命5 包、研磨機1 台、電子磅秤1 台、夾鍊袋5 大包、分裝
    用削尖吸管4 支、販毒所得187400元、帳冊1 本及偽鈔63張
    等物，雖有高雄市政府警察局新興分局扣押物品目錄表在卷
    可稽（17774 號偵查卷27頁），而查獲之海洛因17包，經送
    驗後確呈毒品陽性反應，亦雖有法務部調查局鑑定通知書附
    卷可憑（91年度偵字第7872號24頁背面），然該毒品均係丙○○所有，且供其販賣所用，迭據其證述在卷，亦經本院93
    年度上訴字第993 號確定判決認定在案，均經本院調取卷宗
    核閱屬實；況且，被告甲○○既係丙○○同居女友，則由其
    同居之房間查獲上開毒品，乃符常情，其至多亦僅能證明被
    告甲○○知悉丙○○販毒情節，尚難以此推斷被告有積極參
    與販賣之行為。
(六)、被告雖迭於91年4 月12日警詢自白稱：「（據丙○○筆錄供
    述，張崇銘要購買毒品時，平時都是她跟你聯絡？）以前都
    是張崇銘跟丙○○聯絡，但是最近幾次都跟我聯絡，聯絡都
    是交易毒品，有時候跟丙○○交易，有時跟我交易。」（17
    774 號偵查卷18頁），於同日偵查筆錄自白稱「（丙○○說
    張崇銘要買毒品時都是與你聯絡？）對，他打手機00000000
    00，每次交易4 、5 千元，有時我會拿貨給他，毒品是丙○○我幫他賣，都是他們自己講好價錢，我再拿去給他。」（
    1617號偵查卷5 頁背面），於同日聲請羈押庭時，於法官面
    前亦自白稱「（對檢察官羈押聲請書有何意見？）沒意見，
    我只有幫忙拿一次而已。」等語（原審91年度聲羈字第259
    號卷第3 頁）。按刑事訴訟法第161 條第1 項規定：「檢察
    官就被告犯罪事實，應負舉證責任，並指出證明之方法」，
    檢察官以被告之自白作為被告犯罪事實證明方法之一，被告
    既抗辯其自白有不法取供之情形，則檢察官自應證明被告自
    白之任意性。經查，證人即當時為被告製作筆錄之警員乙○○雖於原審到庭證稱：「（製作筆錄之時，被告當時之精神
    狀況如何？有無施用毒品？）很平靜，很正常，而且當時否
    認有施用毒品。（被告抗辯精神不濟，有趴在桌上睡覺，另
    外一位警察有拿立可白丟她，叫她起來，有何意見？）我們
    是在大辦公室訊問被告，旁邊有很多人，不可能有此情形。
    」等語（見原審第二卷第23頁、第24頁）。但被告之自白，
    倘係出於偵訊人員之強暴、脅迫、利誘、詐欺或其他不正之
    方法，取得該自白之偵訊人員，往往應擔負行政甚或刑事責
    任，故不得僅以調查詢問之公務員已證述未以不正之方法取
    供，遂認為被告之自白出於任意性。本案製作被告警詢之警
    員乙○○於原審到庭對待證事項所為有無不法取供之證述，
    攸關本身之利害，自不得以乙○○上開不利於被告之證述證
    明被告警詢自白之任意性。又於本次更審檢察官雖聲請調取
    被告警詢錄音帶，以證明被告警詢自白之任意性。經查，本
    案卷內並無被告警詢錄音帶，又經本院函查結果，高雄市政
    府警察局新興分局以98年3 月17日高市警新分偵字第098000
    6331號函覆：「經詢原承辦人偵查佐張松照表示：「被告甲○○係以販賣毒品及吸食毒品偵查卷宗移送高雄地方法院檢
    察署偵辦，被告甲○○錄音帶已於91年4 月12日，以高市警
    新分刑字第0910006415號解送報告書一併解送高雄地方法院
    檢察署偵辦」，並檢附移送書等資料（見本院本次更審卷第
    44頁至第47頁），本院又函臺灣高雄地方法院檢察署調取該
    署91年度偵字第1617號甲○○違反毒品危害防制條例一案案
    卷（見本院本次更審卷第71頁。即甲○○施用毒品案），亦
    查無該警詢錄音帶，有該署檔案室卷宗目錄可憑，經詢該署
    檔案室承辦員蕭琪祥略稱：依該案卷底偵查錄音帶存放袋所
    示，存放之錄音帶已於92年6 月2 日確定後移交該署總務科
    消音（燬）等語，有本院公務電話紀錄單可憑（見本院本次
    更審卷第74頁至76頁），是上開另案被告甲○○施用毒品一
    案，亦已無被告甲○○有關於本案之警詢錄音帶。再經本院
    函調同署91年度偵字第7872號丙○○違反毒品防制條例一案
    案卷，經檢視結果，亦無被告甲○○關於本案之警詢錄音帶
    （見本院本次更審卷第77頁至81頁）。綜上所述，就相關卷
    證資料，已無被告甲○○關於本案之警詢錄音帶可供勘驗，
    檢察官無法證明被告甲○○警詢自白之任意性。又被告甲○○於本案羈押庭雖供稱：「（對於檢察官羈押聲請書有何意
    見？）沒意見。我只有幫忙那1 次而已（見原審91年聲羈字
    第259 號卷第3 頁、第4 頁）。惟查，被告甲○○係於91年
    4 月12日18時15分起至同日19時56分接受警詢，而原審聲請
    羈押庭法官係自同日23時起訊問，有各該筆錄可查，據被告
    於本院審理時辯稱：因當時毒癮發作，已經不知道人了，頭
    腦已經不太清醒，我真的不知道我在做什麼，自己在講什麼
    等語（見本院卷第107 頁背面）。以被告接受警詢完畢至開
    始接受原審羈押庭法官訊問，僅歷時約5 個小時，而有如上
    述，既無法證明被告所辯警詢係藥癮發作所為陳述為不可採
    ，則被告所辯約5 小時後接受羈押庭法官訊問時是在藥癮發
    作期間云云，亦無法證明係不可採。況且，被告自白，仍應
    調查其他證據，以察與事實是否相符，如無補強證據，仍不
    得單以被告之自白，作為論罪之依據。被告於94年4 月12日
    到案當日雖先後為上開自白，然其嗣後於91年5 月14日偵查
    庭以後至原審、本院審理期間，即均翻異前詞，堅決否認有
    何共同販賣毒品犯行，則其前後供述已屬不一；此外，因本
    院認公訴人提出之上開補強證據，均不足作為不利於被告之
    認定，則本案除被告之自白外，即無其他補強證據，足證被
    告犯罪。
(七)、此外，被告於92年7 月9 日經檢察官送請法務部調查局進行
    測謊鑑定，經以控制問題法、混合問題法實施測謊，就「其
    未拿毒品給張崇銘過」、「其未向張崇銘拿過毒品的錢」二
    問題測試結果，均呈情緒波動之反應，研判有說謊，雖有該
    局調科南字第9262363490號測謊報告書1 紙在卷可稽（1777
    4 號偵查卷203 頁）。惟：１、按測謊報告，首先需具備
    經受測人同意配合，並已告知得拒絕受測，以減輕受測者不
    必要之壓力。測謊員須經良好之專業訓練與相當之經驗。
    測謊儀器品質良好且運作正常。受測人身心及意識狀態
    正常。測謊環境良好，無不當之外力干擾等要件，取得形
    式上之證據能力後，進而方得為實質證明力之判斷（最高法
    院93年台上字第1865號裁判要旨可資參照）。而本件被告於
    偵查中明白同意接受測謊（17774 號偵查卷195 頁），於測
    謊時簽具測謊同意書，身心狀況及意識狀態正常，測謊環境
    良好，儀器運作正常，實施者周潤德乃於法務部調查局修畢
    測謊技術課程，取得結業證書者，亦均據法務部調查局第六
    處南部通訊中心以94年6 月20日調科南字第9400286810號檢
    附相關證明資料函覆本院屬實，是上開測謊報告固有形式上
    之證據能力。２、然本件測謊報告內容呈現之證明力，至多
    僅能證明被告辯稱「其未拿毒品給張崇銘過」、「其未向張
    崇銘拿過毒品的錢」等節，係說謊而不實在，亦即，其證據
    價值僅能與被告在91年4 月12日初到案時之自白稱：「有時
    我會拿毒品給張崇銘，毒品是我幫丙○○賣」等語相當，然
    又因被告之自白，不能作為判決有罪之唯一證據，且又查無
    其他充分之補強證據，證明與被告自白相符，故本院認上開
    測謊報告，亦難作為論罪之依據。
四、綜上所述，本件公訴人無法充分舉證證明被告犯罪，復查無
    其他積極證據足證被告犯罪，揆諸上開說明，自屬不能證明
    被告有販賣第一級毒品海洛因之犯行。
五、原審因而為被告甲○○無罪之判決，核無違誤，檢察官上訴
    意旨仍認被告有販賣第一級毒品犯行，而指摘原判決不當，
    為無理由，應予駁回。
本案經檢察官蔡國禎到庭執行職務。
據上論斷，應依刑事訴訟法第368條，判決如主文。
中    華    民    國    98    年    9     月    10    日
              刑事第六庭    審判長法  官  邱永貴
                                  法  官  李政庭
                                  法  官  張盛喜
以上正本證明與原本無異。
檢察官如不服本判決應於收受本判決後10日內向本院提出上訴書
狀，其未敘述上訴理由者，並得於提起上訴後10日內向本院補提
理由書狀（均須按他造當事人之人數附繕本）「切勿逕送上級法
院」。
被告不得上訴。
中    華    民    國    98    年    9     月    10    日
                                  書記官  蔡佳君


司法院資訊處製作；財團法人民間司法改革基金會備份。
